【裁判字號】    88,上訴,3993
【裁判日期】    890314
【裁判案由】    違反稅捐稽徵法等
【裁判全文】
臺灣高等法院刑事判決                  八十八年度上訴字第三九九三號
    上  訴  人  臺灣士林地方法院檢察署檢察官
    上  訴  人  乙○○
    即  被  告
    被      告  丙○○
右列上訴人等因被告等違反稅捐稽徵法等案件，不服臺灣士林地方法院八十八年度易
字第三十三號，中華民國八十八年七月二十八日第一審判決（起訴案號：臺灣士林地
方法院檢察署八十七年度偵字第五二四七號、第八七三七號、第一○九一五號），提
起上訴，本院判決如左：
    主      文
原判決關於乙○○部份撤銷。
乙○○無罪。
其餘上訴駁回。
    理      由
一、公訴意旨略以：被告乙○○、丙○○為夫妻，與丁○○（業經原審另行判處有期
    徒刑六月，緩刑三年確定）原為朋友，雙方素有金錢往來，被告乙○○並曾為丁○○工作並積欠借款，丁○○則為亞浩石材股份有限公司（以下簡稱亞浩公司）
    之職員，為從事業務之人，被告乙○○、丙○○於民國八十五年初，與丁○○基
    於共同犯意之聯絡，明知亞浩公司並未僱用被告乙○○工作，亦未給付乙○○薪
    資，竟由被告丙○○計算虛報部份應繳之金額，再由被告乙○○提供自己之國民
    身分證字號等相關資料，充為人頭供丁○○代為申報所得稅並代繳，丁○○據此
    製作不實之工資清冊，提供知情之亞浩公司不詳姓名人士（由檢察官另行簽分案
    件偵辦）向稅捐機關虛報被告乙○○於八十四年一月至十二月領取薪資新臺幣（
    下同〕三十萬元，丁○○與亞浩公司上開不詳人士等從事業務之人所為登載不實
    ，藉以逃漏營利事業所得稅、營業稅、所得稅等稅捐，足以生損害於稅捐機關課
    稅之正確性，嗣因被告乙○○與丁○○交惡，心生怨恨，乃於八十六年十一月十
    八日向臺灣士林地方法院檢察署提出告訴，因認被告乙○○、丙○○均涉稅捐稽
    徵法第四十三條第一項幫助逃漏稅捐罪嫌，暨與丁○○共涉刑法第二百十六條、
    第二百十五條行使業務登載不實文書罪嫌。
二、訊之被告乙○○、丁○○矢口否認有何提供被告乙○○國民身分證等資料予丁○○申報工資之行為，並辯稱係因向丁○○辦理投保事宜始提供被告乙○○及其家
    庭成員之資料予丁○○，並不知丁○○將持資料向亞浩公司申報工資，且被告乙○○係因在報章上見利用人頭逃漏稅捐之報導，經查閱其申報所得稅資料始查得
    上情云云。
三、經查：(一)被告乙○○於八十四年間，係任職於勁風精密工業有限公司（以下簡稱
    勁風公司），未為亞浩公司工作乙節，業據證人即勁風公司負責人黃麒霖於原審
    到庭證述綦詳，並有被告乙○○所提之各類所得扣繳暨免扣繳憑單、勞工保險卡
    各一紙附於偵查卷可稽；(二)共同被告丁○○向亞浩公司領取三十萬元工資，確曾
    提出乙○○名義工資表，有該工資表影本在卷可憑（原審卷第一一六至第一二七
    頁〕，又共同被告丁○○於向亞浩公司請領工資時，曾在亞浩公司當場電洽被告
    乙○○，由被告乙○○告知身分證資料後，據以填具薪資表等情，業據共同被告
    丁○○迭於偵、審中供承在卷，並據證人即亞浩公司前任會計人員甲○○於原審
    到庭證稱：「莊小姐（指丁○○）來公司領款，我要她將小包薪資明細給我，她
    當場打電話，一通桃園、一通為臺北，每一通電話均為一個人，臺北資料為乙○○，她便（邊）說，我便（邊）記」、「她向對方說要報稅，要身分證資料，她
    說，同時要我幫忙抄」等語（參見原審八十八年四月二十七日訊問筆錄），且於
    本院調查中亦證稱以電話聯絡時曾確認乙○○之姓名，且嗣後丁○○亦曾補提出
    乙○○之國民身分證影本無訛（本院八十九年一月十四日訊問筆錄），參以被告
    乙○○八十四年度綜合所得稅結算申報書，係由被告丁○○所代為填報等情，業
    據被告乙○○所自承，倘共同被告丁○○果係於乙○○不知情之狀況下私自代為
    填報稅單，何以該年度被告乙○○未另行申報綜合所得稅？是被告乙○○所稱不
    知共同被告丁○○為其申報該年度綜合所得稅乙節，核與事理即屬相悖；(三)被告
    丙○○確曾在以勁風公司所出具之各類所得扣繳暨免扣繳憑單影本上記載被告乙○○、丙○○及林憶雯、林怡君、林威志年籍資料，暨「申報時戶籍地：台北市
    士林區○○里○鄰○○街二一七號二樓」、「通訊處」、「聯絡電話：（日）00
    0-0000（夜）000-0000」、「房子屬於承租」後交付丁○○，有該紙扣繳憑單影
    本在卷可稽（他二八八七號卷第七頁），核該扣繳憑單上所載「申報時」之文義
    ，與被告乙○○、丙○○所為向丁○○辦理投保而交付之辯解即屬不符；又依稅
    捐稽徵機關查核所得紀錄所示，被告乙○○於八十四年度計在亞浩公司領得薪資
    三十萬元及在勁風公司領得工資四十二萬元，有財政部台北市國稅局綜合所得稅
    核定通知書影本在卷（偵五二四七號卷第四一頁），而依卷附被告乙○○八十四
    年度綜合所得稅結算簡式申報書所載，被告乙○○本人全年薪資所得則為七十二
    萬元，有卷附申報書影本可憑（他二八八七號卷第八頁），復據被告丙○○於偵
    查中供稱：「事後莊告訴我他有幫我先生向稅捐處報了三十萬，他說多出的稅要
    幫我繳，他叫我試算一下需多少錢，我才寫那張申報書給他。」（他三九六號卷
    第十四頁反面），是依上開申報書所載七十二萬元與被告乙○○名義之薪資所得
    觀察，該七十二萬元顯係依勁風公司所得四十二萬元及亞浩公司所得三十萬元予
    以合計之結果，被告丙○○所稱不知丁○○以其夫即被告乙○○名義申報薪資所
    得三十萬元乙節，核與事實即屬不符。綜上事證，被告乙○○、丙○○確曾應允
    丁○○以被告乙○○名義申報三十萬元薪資所得，固臻明確。
四、本件公訴人固以被告等右揭行為係以登載不實之工資表幫助亞浩公司逃漏稅捐而
    犯右揭罪嫌。惟按犯罪事實應依證據認定之，所謂證據，須適於為被告犯罪事實
    之證明者，始得採為斷罪資料，最高法院五十三年度台上字第二七五０號判例著
    有明文。經查：
    (一)丁○○為亞浩公司之小包，業據亞浩公司會計甲○○於偵查中證述明確（偵五
      二四七號卷第五一頁），且據證人即亞浩公司負責人李富國於偵查中證稱：「
      我們將部分工程發包給歐正宗及丁○○，而『莊』認識乙○○，是她拿『林』
      的資料給我，且說他是她的臨時工‧‧‧」（他五三五號卷第十一頁反面），
      並於原審證稱：「（發包工程給丁○○時金額如何計算？）以施做石材來計算
      其工程款，由自己找師傅來做，我不過問。她需提供員工薪資名冊給我公司，
      如果薪資不及工程款，則完成由他吸收做為他自己個人薪資來申報。」（原審
      卷第七六頁），且共同被告丁○○於原審亦供承確係向亞浩公司承包工程無訛
      （原審卷第一三一頁）；而亞浩公司確因共同被告丁○○承攬工程而支出三十
      萬薪資予丁○○，業據丁○○自承不諱，並據證人即亞浩公司負責人李富國於
      偵查中證稱：「她（指丁○○）領我們多少錢，我們依法申報並以他所提供的
      資料核報」（他二八八七號卷第五頁正反面），並有薪資表十二紙、載明「乙
      方（即丁○○）領取工資時，需付等額之工資表」之工程發包單，暨財政部臺
      北市國稅局士林稽徵所八十六年六月二十七日財北國稅士林徵字第八六○一○
      三七五號函附卷可稽（他五三五號卷第七頁），足證亞浩公司確曾依據丁○○
      所提之薪資表而支出三十萬元薪資支出，並無以虛列成本而逃漏稅捐之行為，
      則公訴人認被告乙○○、丙○○涉有幫助亞浩公司逃漏稅捐行為，自屬無據。
    (二)共同被告丁○○於向亞浩公司請領工程款時固曾提出乙○○之工資清冊十二紙
      ，然依卷附由丁○○向亞浩公司所提出文書上載文義，其中包含「工資清冊」
      與「切結書」二部份（原審卷第一一六頁至一二七頁），查工資表係由工資受
      領者以簽章表明曾受領該款項意思表示之私文書，其制作權人為該工資受領人
      ，縱他人經授權而代理工資受領者在該工資表上蓋章，然制作權人仍為工資受
      領者本人，而非被授權人；又該工資表之性質，與承攬工程者於申請款項時，
      為彰明其所提出資料確屬真實，本於其業務所提出之切結書並不相同，是則工
      資清冊自非屬承攬工程者業務上所制作之文書至明。經查，右揭工資清冊上所
      載「乙○○」名字，均經被告乙○○同意，再委由亞浩公司人員代刻印章後蓋
      用印文，業據共同被告丁○○迭次供述明確，該工資清冊部份既係由被告乙○○授權而制作，即非出於偽造，公訴意旨認被告乙○○、丙○○就該工資清冊
      部份涉有業務登載不實罪嫌行為，尚屬不能證明。
    綜右理由，公訴人所引證據均不足援為不利於被告乙○○、丙○○之認定，復無
    其他積極證據足以證明被告乙○○、張秋蓉確有公訴意旨所指幫助亞浩公司逃漏
    稅捐及於共同被告丁○○所提出工資清冊上為登載不實再持以行使之行為，應認
    公訴人所指被告乙○○、丙○○犯罪行為，尚屬不能證明。
五、被告乙○○、丙○○以右揭行為，使共同被告丁○○得以被告乙○○名義向亞浩
    公司領得薪資三十萬元，而未於其所申報之八十四年度綜合所得稅結算申報書中
    列入所得總額項下，致稅捐機關陷於錯誤，核定其應退稅一萬五千二百九十七元
    ，如再加上三十萬元薪資所得，實應補繳二萬一千九百二十三元，丁○○因而合
    計逃漏所得稅三萬七千二百二十元，有財政部臺北市國稅局士林稽徵所八十八年
    四月一日財北國稅士林徵字第八八○○二九二三號函在卷，又被告乙○○、丙○○提供乙○○名義予共同被告丁○○，使丁○○於業務上所制作之切結書為不實
    登載，再持以向亞浩公司行使，被告乙○○、丙○○該部份所涉違反稅捐稽徵法
    、行使業務上登載不實文書罪之行為，查均未經檢察官於起訴書犯罪事實內予以
    記載，且檢察官起訴部份，既經本院為無罪之諭知，即非起訴效力所及，本院無
    從據以審理，該部份犯罪行為，應由檢察官另行偵查，附此敘明。
六、原審認被告乙○○、丙○○並無幫助亞浩公司逃漏稅捐行為，惟以被告乙○○另
    有與丁○○共犯逃漏稅捐、另被告丙○○所涉偽造文書罪嫌亦屬無法證明，而對
    被告乙○○為論罪科刑之判決，並為被告丙○○無罪之諭知，固非全屬無見。惟
    查，被告乙○○、張秋蓉雖與共同被告丁○○共同行使業務上登載不實切結書之
    行為，然該部份既未經檢察官起訴，且公訴意旨所指制作不實工資清冊及幫助亞
    浩公司逃漏稅捐部份均屬不能證明，縱被告乙○○、丙○○另有與丁○○共犯逃
    漏稅捐及行使業務上登載不實切結書之行為，仍不得據以併予審理；公訴人以被
    告丙○○確有參與提供被告乙○○資料予丁○○，認原審判決被告丙○○無罪不
    當而提起上訴，固非無據，然原審判決被告丙○○無罪，其結論並無不合，至被
    告乙○○否認知情而提起上訴，固無足取，惟以原審判決既有上揭可議，仍應由
    本院將原審關於被告乙○○部份撤銷改為無罪之諭知，並就檢察官對被告丙○○
    上訴予以駁回。
據上論斷，應依刑事訴訟法第三百六十九條第一項前段、第三百六十四條、第三百零
一條第一項、第三百六十八條判決如主文。
本案經檢察官吳慎志到庭執行職務。
中    華    民    國      八十九      年      三      月      十四      日
                            臺灣高等法院刑事第十七庭
                                審判長法  官  陳  正  雄
                                      法  官  許  錦  印
                                      法  官  林  勤  純
右正本證明與原本無異。
檢察官如不服本判決應於收受送達後十日內向本院提出上訴書狀，其未敘述上訴之理
由者並得於提起上訴後十日內向本院補提理由書（均須按他造當事人之人數附繕本）
。
被告不得上訴。
                                      書記官  賴  思  華
中    華    民    國      八十九      年      三      月      十六      日


司法院資訊處製作；財團法人民間司法改革基金會備份。
